【裁判字號】    92,上訴,752
【裁判日期】    920915
【裁判案由】    誣告等
【裁判全文】
臺灣高等法院刑事判決                           九十二年度上訴字第七五二號
    上  訴  人
    即反訴被告  戊○○
                丁○○
    右二人共同
    選任辯護人  蔡行志律師
                蕭銘毅律師
                陳貴德律師
右上訴人等因誣告案件，不服臺灣桃園地方法院八十四年度自字第九０號，中華民國
九十一年十二月二十七日第一審判決，提起上訴，本院判決如左：
    主  文
原判決關於戊○○、丁○○部分撤銷。
戊○○、丁○○均無罪。
    理  由
一、反訴意旨略以：反訴人乙○○係臺灣中小企業銀行迴龍分行職員，對「慈暉劃框
    工業有限公司」貸款案，僅係擔任撥款工作，亦不認識上訴人等，但上訴人等卻
    任意指訴反訴人偷蓋其印章於各式借據上，致生上訴人等財產上損失，上訴人等
    自涉犯誣告罪云云。
二、按犯罪事實應依證據認定之，無證據不得推定其犯罪事實；又不能證明被告犯罪
    者，應諭知無罪之判決，刑事訴訟法第一百五十四條、第三百零一條第一項分別
    定有明文。又事實之認定，應憑證據，如未能發現相當證據，或證據不足以證明
    ，自不能以推測或擬制之方法，為裁判之基礎（最高法院四十年台上字第八六號
    判例參照）。次按誣告罪之成立，須其申告內容完全出於憑空捏造，若所告尚非
    全然無因，只因缺乏積極證明致被誣告人不受追訴處罰者，尚難據以誣告論罪；
    又誣告罪之成立，以告訴人所訴被訴人之事實必須完全出於虛構為要件，若有出
    於誤會或懷疑有此事實而為申告，以致不能證明其所訴事實為真實，縱被訴人不
    負刑責，而告訴人本缺乏誣告之故意，亦難成立誣告罪名（最高法院四十三年台
    上字第二五一號、四十四年台上字第八九二號判例參照）。
三、訊據上訴人即反訴被告戊○○、丁○○二人，固坦稱曾應丙○○之邀同意擔任第
    一筆即八十一年二月二十一日之新台幣（下同）三百萬元「週轉金貸款」之連帶
    保證人，渠二人並各於八十一年一月十七日、八十一年一月二十四日親赴「台灣
    區中小企業銀行迴龍分行（下稱台灣企銀迴龍分行）」簽立「授信約定書」、「
    印鑑卡」，並曾遭受「台灣企銀迴龍分行」對之求償丙○○積欠之債務等情不諱
    ，另丁○○亦陳明八十二年間其曾向該銀行申請更換印鑑並重新簽立「授信約定
    書」、「印鑑卡」等語，惟均矢口否認誣告犯行，並供稱未曾同意擔任爾後三筆
    貸款之保證人，且上訴人等確係不諳銀行金融實務，僅得以當時所知悉之事證及
    人物為推測之依據，以訴訟之方式保障本身之權益，參以憲兵學校及憲兵司令部
    刑事支援中心就上「開授信約定書」、「週轉金貸款契約」、「借據」及「更換
    印鑑申請書」等所為之鑑定報告，其中印文均有不相符之部分，上訴人因此為合
    理之懷疑而於原審提起自訴，並無誣告他人之主觀犯意等語。
四、經查：
（一）、上訴人即反訴被告戊○○、丁○○於本院審理中撤回自訴部分，惟反訴雖因
        自訴之繫屬而提起，但經提起之後，二者訴訟關係究屬個別，非不可分離，
        故自訴部分雖經撤回，其效力並不影響於反訴，此合先敘明。
（二）、八十一年初「慈暉畫框工業有限公司」負責人丙○○因資金需求陸續向「台
        灣區中小企業銀行迴龍分行」申辦貸款，依序各為八十一年二月二十一日之
        「週轉金貸款」三百萬元、八十一年三月十七日之「中長期借款」五百萬元
        、八十二年一月十三日之「週轉金貸款」五百萬元、八十二年十月一日之「
        中長期借款」八百萬元，上開貸款相關文件並列上訴人等擔任連帶保證人。
        嗣因丙○○財務狀況惡化，無法償付八十二年續借增貸之二筆款項，「台灣
        企銀迴龍分行」遂轉向連帶保證人戊○○、丁○○求償。惟上訴人等則認曾
        與丙○○約定貸款額度以三百萬元為限，八十一年三月十七日之五百萬元借
        據、八十二年一月十三日之五百萬元週轉金貸款契約、八十二年十月一日之
        八百萬元借據上連帶保證人戊○○、丁○○之印文均係丙○○、甲○○（時
        任台灣企銀迴龍分行之負責人）及乙○○（時任台灣企銀迴龍分行經辦員）
        私擅盜蓋上訴人等之印章偽造而成，上訴人等並未同意擔任該三筆借款之連
        帶保證人，因認丙○○、甲○○、乙○○等三人涉犯偽造文書罪、背信罪及
        詐欺罪等罪嫌，上訴人戊○○先於八十四年二月十七日自行向臺灣桃園地方
        法院檢察署對丙○○、甲○○提出告訴，嗣於臺灣桃園地方法院檢察署偵查
        中（臺灣桃園地方法院檢察署八十四年度偵字第二八七六號），上訴人戊○○、丁○○復於同年五月二十五日聯名具狀向臺灣桃園地方法院提起自訴（
        臺灣桃園地方法院八十四年度自字第九０號），並增列乙○○為自訴被告。
        惟反訴人即自訴被告乙○○認上訴人等係誣告渠等三人，遂於原審提起反訴
        。
（三）、經原審將相關貸款文件送請憲兵學校及憲兵司令部刑事支援中心比對印文結
        果，其中上訴人戊○○部分：「八十一年一月二十四日授信約定書與同日印
        鑑卡上之印文相符，與八十一年二月二十一日額度三百萬元之週轉金貸款契
        約、八十一年三月十七日金額五百萬元之借據、八十二年一月十三日額度五
        百萬元之週轉金貸款契約、八十二年十月一日金額八百萬元之借據上之印文
        間不相吻合。」上訴人丁○○部分：「八十一年一月十七日授信約定書與同
        日印鑑卡上之印文相符，與八十一年二月二十一日額度三百萬元之週轉金貸
        款契約、八十一年三月十七日金額五百萬元之借據、八十二年一月十三日額
        度五百萬元之週轉金貸款契約、八十二年十月一日金額八百萬元之借據上之
        印文間不相吻合。」，此有原審卷存之憲兵學校八十四年十月六日（八四）
        執正字第三九四九號函附之印文鑑定書、憲兵司令部刑事支援中心八十七年
        六月二十五日（八七）綱得字第０八四一六號鑑驗通知書各一份足證（見原
        審卷(一)第一０四頁至第一０六頁、第二五六頁），是上訴人等懷疑遭人偽刻
        印章盜蓋，尚非全然無據。
（四）、上訴人戊○○、丁○○二人，固坦承曾應丙○○之邀同意擔任第一筆即八十
        一年二月二十一日之三百萬元「週轉金貸款」之連帶保證人，惟就借據部分
        則堅稱並未親自簽名蓋章，核與前揭鑑定結果尚無矛盾之處。上訴人等並辯
        稱就八十一年三月十七日之五百萬元借據、八十二年一月十三日之五百萬元
        週轉金貸款契約、八十二年十月一日之八百萬元借據上連帶保證人戊○○、
        丁○○之印文並非渠等到場親自簽名蓋章，上訴人丁○○於原審調查時稱：
        「（印章是你自己蓋還是銀行的人幫你蓋的？）是銀行的人幫我蓋的，是蓋
        在授信約定書及印鑑卡上，我當場並沒有看到借據」等語（見原審卷(二)第一
        ００頁），於本院九十二年三月二十一日庭訊時稱：「（哪一天更改印鑑的
        ？）三月二十九日青年節時，但上面寫元月一日。但借據都不是我蓋的」等
        語。上訴人戊○○於臺灣桃園地方法院檢察署調查時稱：「我有同意週轉金
        契約書」、「我母親有告訴我，我叫他拿印章去辦」等語（見臺灣桃園地方
        法院檢察署八十四年度偵字第二八七六號卷第十頁反面、第五七頁反面），
        於本院九十二年九月一日庭訊時稱：「（你們是否明知反訴人以及甲○○、
        丙○○沒有犯罪卻還告他們？）不是，所有的借據我們沒有看過也沒有蓋章
        ，所以才會告的」等語。另證人即台灣企銀迴龍分行之徵信人員古健國於原
        審調查時證稱：「五百萬元之週轉金貸款契約是由三百萬提高到五百萬，而
        八百萬也是由五百萬提高到八百萬元，在提高額度時我們只有核對授信約定
        書上之印文，有打電話（與保證人）確認」等語（見原審卷(一)第二０九頁）
        。是當台灣企銀迴龍分行陸續持八十一年三月十七日金額五百萬元之借據、
        八十二年一月十三日額度五百萬元之週轉金貸款契約、八十二年十月一日金
        額八百萬元之借據向上訴人等請求代為償還高額之債務時，上訴人等因並未
        親自簽名、蓋章於上開週轉金貸款契約及借據，而懷疑該等文書之真正，並
        無悖於常情。
（五）、上訴人等於原審提起自訴時雖指訴：八十一年三月十七日之五百萬元借據、
        八十二年一月十三日之五百萬元週轉金貸款契約、八十二年十月一日之八百
        萬元借據上連帶保證人戊○○、丁○○之印文均係丙○○、甲○○及乙○○
        私擅盜蓋渠等之印章偽造而成，上訴人等並未同意擔任該三筆借款之連帶保
        證人。惟上訴人等辯稱係因不諳銀行金融實務，且法律常識不足，而甲○○
        列名於支付命令中債權人之法定代理人欄（有臺灣桃園地方法院支付命令影
        本一份附卷可稽），乙○○列名於相關貸款契約之經辦人欄（有相關貸款契
        約影本乙份附卷可稽），故以渠等列為自訴被告，參之上訴人等於原審並未
        選任辯護人，其辯稱係因不諳銀行金融實務，且法律常識不足，並非無故以
        甲○○、乙○○等人為原審自訴案件之被告，尚堪採信。
（六）、綜上，上訴人等於原審所自訴之事實，雖難認丙○○、甲○○及乙○○等人
        涉犯偽造文書罪、背信罪及詐欺罪等罪嫌。然上訴人等主張渠等係不諳銀行
        金融實務，且法律常識不足，而台灣企銀迴龍分行於辦理相關貸款契約時，
        上訴人等應有未親自簽名、蓋章之事實已如前述，依首揭說明，上訴人等於
        原審提起自訴尚非全然無據或憑空捏造，是上訴人等二人並無誣告之故意甚
        明，自難執此遽認上訴人等有誣告之犯行。
五、原審以上訴人即反訴被告戊○○、丁○○二人所為，以誣告他人犯罪之方式以達
    脫免保證責任之目的，共同連續構成刑法第一百六十九條第一項之意圖他人受刑
    事處分，向該管公務員誣告之罪，固非無見。惟本院認上訴人等自訴丙○○、甲○○及乙○○等人涉犯偽造文書罪、背信罪及詐欺罪等罪嫌，雖經原審判決諭知
    自訴之被告等人偽造文書、背信部分無罪及詐欺部分不受理，惟觀之上訴人等指
    訴內容，尚非全然無因或毫無所據，亦非完全出於虛構，業如前述，自難僅憑反
    訴人之指訴及原審判決諭知甲○○、乙○○及丙○○等人無罪，即認被告涉有誣
    告之犯行。此外，本院復查無其他積極證據足資證明上訴人等確有誣告之犯行，
    渠等犯罪尚屬不能證明，依法即應為上訴人等無罪之諭知，原審未為詳查，認上
    訴人等共同連續構成刑法第一百六十九條第一項之誣告罪，其認事用法尚難謂無
    誤，是上訴意旨為有理由，自應由本院撤銷原判決改判，並諭知被告無罪之判決
    。
據上論斷，應依刑事訴訟法第三百六十九條第一項前段、第三百六十四條、第三百零
一條第一項，判決如主文。
中     華     民     國      九十二      年     九    月      十五      日
                              臺灣高等法院刑事第二十一庭
                                  審判長法  官  葉  騰  瑞
                                        法  官  黃  國  忠
                                        法  官  江  國  華
右正本證明與原本無異。
反訴人如不服本判決應於收受送達後十日內向本院提出上訴書狀，其未敘述上訴之理
由者並得於提起上訴後十日內向本院補提理由書（均須按他造當事人之人數附繕本）
。
上訴人不得上訴。
                                        書記官  王  嗣  瑩
中      華      民      國    九十二    年      十      月      六      日


司法院資訊處製作；財團法人民間司法改革基金會備份。
